【裁判字號】    89,上易,1865
【裁判日期】    891213
【裁判案由】    侵占
【裁判全文】
臺灣高等法院高雄分院刑事判決          八十九年度上易字第一八六五號
    上  訴  人  台灣高雄地方法院檢察署檢察官
    被      告  乙○○
右上訴人因被告侵占案件，不服臺灣高雄地方法院八十九年度易字第三七二一號，中
華民國八十九年九月三十日第一審判決（起訴案號：臺灣高雄地方法院檢察署八十九
年度偵緝字第一一四０號），提起上訴，本院判決如左：
      主      文
上訴駁回。
      理      由
一、本案經本院審理結果，認第一審判決被告乙○○無罪，核無不合，應予維持，並
    引用第一審判決書記載之理由（如附件）。
二、按刑法上侵占罪之成立，以擅自處分自己持有他人所有之物，或變易持有之意思
    為所有之意思而逕為所有人之行為，為其構成要件。查被告乙○○雖於租約終止
    後未即返還車台機等設備，然本院就本案卷證資料調查結果，被告並無將前開設
    備據為己有之意思或以所有人之地位加以支配，另被告於偵查中供承：「因為還
    機（車台機）時也要付清租金五千一百元，但因我沒有錢，又需要機子（車台機
    ）賺錢，所以就沒有還他」等語，僅係甲延未交還之原因，不能據此推定被告
    有侵占之故意。原審因而為被告無罪之判決，核無不合，檢察官上訴意旨，仍執
    前詞，指摘原判決不當，為無理由，應予駁回。
三、本案已經判決無罪確定，移送併辦部分（臺灣高雄地方法院檢察署八十九年度偵
    字第二四五六二號）與本案已無裁判上一罪關係，本院無從審理，應退回檢察官
    另案偵辦。
據上論斷，應依刑事訴訟法第三百六十八條、第三百七十三條，判決如主文。
本案經檢察官邱榮藏到庭執行職務。
中    華    民    國     八十九     年      十二      月      十三      日
                              臺灣高等法院高雄分院刑事第九庭
                                  審判長法官  張甲松
                                        法官  江泰章
                                        法官  任森銓
右正本證甲與原本無異。
不得上訴。
                                      書記官  張文斌
中    華    民    國     八十九     年      十二      月      十五      日
                     Ｋ
附件：
臺灣高雄地方法院刑事判決                        八十九年度易字第三七二一號
    公  訴  人  臺灣高雄地方法院檢察署檢察官
    被      告  乙○○  男  三十五歲（民國○○○年○月○日生）
                        身分證統一編號：Ｑ一二一四一五五號
                        住高雄縣鳳山市○○街十八巷二弄八之二號三樓
右列被告因侵占案件，經檢察官提起公訴（八十九年度偵緝字第一一四０號），本院
判決如左：
    主  文
乙○○無罪。
    理  由
一、公訴意旨略以：被告乙○○於民國八十八年十二月三日與告訴人倫永交通有限公
    司（以下簡稱倫永公司）訂立計程車無線電台使用契約書，約定以被告所有車號
    ＹＶ─五九０號營業小客車，參與倫永公司計程車無線電台營運，編號為七九０
    ，倫永公司並自訂約日起將該公司所有之車頂燈、標誌、車台機、麥克風、直流
    電源線等車台物品出租予被告裝配於其前揭小客車上營業使用，租金每月新台幣
    （下同）一千五百元（含車台租金七百元及服務費八百元）。嗣因被告積欠倫永
    公司二個月以上之租金及服務費共計五千一百元，經倫永公司依約於八十九年二
    月十四日以存證信函通知被告繳納上述欠款並終止契約，同時請求被告返還前揭
    車頂燈、標誌、車台機、麥克風、直流電源線等物品。詎被告甲知倫永公司已對
    其進行催討程序，卻因無力償還上開欠款，為逃避債務而從戶籍地與現住地逃逸
    ，拒不與倫永公司聯繫，更意圖為自己不法之所有，侵占自己所持有倫永公司上
    揭車頂燈、標誌、車台機、麥克風、直流電源線等物品，並以所有人之意思繼續
    在車上使用，駕駛該營業小客車營利。因認被告涉犯刑法第三百三十五條第一項
    之侵占罪嫌云云。
二、按不能證甲被告犯罪或其行為不罰者，應諭知無罪之判決，刑事訴訟法第三百零
    一條第一項定有甲文。次按刑法上之侵占罪，須持有人變易其原來之持有意思而
    為不法所有之意思，始能成立，如僅將持有物延不交還或其他原因致一時未能交
    還，既缺乏主觀要件，自難遽以該罪相繩。亦有最高法院六十八年度台上字第三
    一四六號判例可參照。而債務人未依債務本旨履行給付者，依一般社會經驗而言
    ，原因非一，其因不可歸責之事由無法給付，或因合法主張抗辯事由而拒絕給付
    ，甚至債之關係成立後，始行惡意遲延給付，皆有可能，非必出於侵占入己之侵
    占犯罪一端，尚難以單純債務不履行之狀態，即推定其有不法所有之意圖。合先
    敘甲。
三、本件公訴人認被告乙○○涉有侵占罪嫌，無非以告訴人倫永公司之代理人翁貴林
    之指訴及其所提出之計程車無線電台使用契約書、存證信函等文件在卷可按，並
    以被告積欠租金費用，甲知業經告訴人發函終止租約催討費用及出租之車頂燈、
    標誌、車台機、麥克風、直流電源線等物品，竟仍拒不與告訴人聯絡，亦未返還
    清償租金或返還承租物，而仍將前揭車頂燈、標誌、車台機、麥克風、直流電源
    線等物品，繼續在車上使用營業等語，為其論罪之主要依據。然訊之被告乙○○
    固坦認有於右揭時、地向告訴人租用上開車頂燈、標誌、車台機、麥克風、直流
    電源線等物品，且未繳租金，又未返還上開物品等事實，惟堅決否認有侵占犯行
    ，辯稱：伊租用上開物品後，即在外跑車營業，甚少回家，伊太太白天也在外工
    作，故之前均未接獲告訴人存證信函，現已將租用物品返還告訴人，且亦已清償
    部分欠款等語。
四、經查，被告持有告訴人所有之車頂燈、標誌、車台機、麥克風、直流電源線等物
    品，係因被告以其所有之車號ＹＶ─五九０號營業小客車，參與告訴人之計程車
    無線電台營運，經告訴人編號為七九０，並裝配上開車台之裝備於其前揭小客車
    上營業使用，而由被告按月給付車台租金及告訴人電台服務費之故，為告訴人所
    自陳，且為被告所承認，並有告訴人提出之計程車無線電台使用契約書一份在卷
    足憑，是就上開車台裝備而言，被告與告訴人間有租賃性質之契約關係存在，被
    告係基於雙方間之前揭計程車無線電台使用契約而持有上開物品，用以經營計程
    車載客行業甚甲，故被告持有上開物品係有合法權源，告訴人嗣後雖以被告積欠
    租金、服務費為由，寄發存證信函終止上開契約，並催告被告返還上開車台物品
    ，然告訴人所寄發之高雄八十支郵局第三十二號存證信函，因「招領逾期」遭退
    回之事實，有告訴人提出之寄發存證信函退回信封影本一份可稽，姑不論告訴人
    上開存證信函，是否已發生契約終止之法律效果，然被告既未收受告訴人上開終
    止租約信函，對於告訴人終止租約催討車台之情事，自無從知悉，被告主觀上仍
    認為雙方間之契約尚有效存續，而係本於該契約持有上開車台物品，應堪肯認。
    是被告辯稱未收受告訴人存證信函，不知告訴人已終止契約催討等詞，應可採信
    。公訴人認被告已甲知告訴人踐履終止租約催討程序云云，容有誤會。且由告訴
    人於八十九年四月間提起告訴後，被告隨即於同年五月間將車台返還一情，業據
    被告陳甲，並有其與告訴人嗣後所達成之合解書一份在卷可參，益徵被告乃迄至
    本案偵查期間始知悉告訴人已終止租約催討情事，且由其嗣後知悉後隨即返還一
    情可知，被告並無蓄意將該等車台物品變易為所有之不法意思，至為灼然。公訴
    人以被告積欠租金，亦未返還承租物等單純債務不履行之狀態，遽以推定其有不
    法所有之意圖，顯有違前揭判例意旨。從而，依前所述，被告既係因不知告訴人
    已對其踐行終止租約催討物品程序致一時未能交還，自缺乏侵占罪之不法所有意
    思之主觀要件，要難遽以該罪相繩。此外，復查無其他積極證據，足資證甲被告
    確有本件之侵占犯行，揆諸首揭說甲，本件自屬不能證甲被告犯罪，應為被告無
    罪之諭知。
據上論斷，應依刑事訴訟法第三百零一條第一項，判決如主文。
中      華      民      國    八十九    年      九      月     三十     日
                                  臺灣高雄地方法院刑事庭
                                      法  官  陳淑卿
右正本證甲與原本無異。
如不服本判決，應於判決送達後十日內，向本院提出上訴狀。
                                      書記官  陳朝宗
中      華      民      國    八十九    年      十      月      四      日


司法院資訊處製作；財團法人民間司法改革基金會備份。
